【裁判字號】    98,易,893
【裁判日期】    981028
【裁判案由】    詐欺
【裁判全文】
臺灣高雄地方法院刑事判決               98年度易字第893號
公  訴  人  臺灣高雄地方法院檢察署檢察官
被      告  丁○○
上列被告因詐欺案件，經檢察官提起公訴（98年度偵字第6246號
），及移送併辦（98年度偵字第17979 號），本院判決如下：
    主    文
丁○○共同犯詐欺取財罪，累犯，處有期徒刑肆月，如易科罰金
，以新臺幣壹仟元折算壹日。
    事    實
一、丁○○前於民國（下同）96年間因妨害風化案件，經本院以
    96年度簡字第3849號判決，判處有期徒刑3 月確定，於97年
    3 月17日易科罰金執行完畢。詎仍不知悛悔，與真實姓名年
    籍不詳並自稱為「陳先生」（即陳經理）之男子所屬之詐騙
    集團成員，共同意圖為自己不法之所有，基於詐欺之犯意，
    由該詐騙集團成員於97年11月21日至24日於報紙廣告版，刊
    登新銀行信用貸款之虛偽廣告，使不知情之己○○（另經檢
    察官為不起訴處分，起訴書、併辦意旨書誤植為潘惠美，應
    予更正）與廣告上所載自稱為「張經理」之詐騙集團成員聯
    絡，並於97年11月26日某時，在高雄市○○區○○路與應昇
    街口，依「張經理」之指示，將其當日於臺灣土地銀行三民
    分行（下稱土地銀行）所申設帳號000000000000帳戶之存摺
    、提款卡及密碼等資料交付予丁○○，再由丁○○將取得之
    帳戶資料交予「陳先生」所屬之詐騙集團成員，該詐騙集團
    成員於97年11月30日19時28分許，向乙○○佯稱購物付款時
    ，誤設定為分期付款，需要在網路銀行上操作測試以取消分
    期付款等情，乙○○因此陷於錯誤，因而依其指示將新台幣
    （下同）2 萬411 元轉入己○○上開土地銀行帳戶內得逞。
    該詐騙集團成員並於97年11月30日19時43分許，向丙○○謊
    稱其在網路上購物因匯款方式錯誤，需其至自動提款機操作
    銷帳，使丙○○陷於錯誤，亦依其指示將1 萬3289元匯入己○○上開土地銀行帳戶內。嗣己○○於98年2 月17日見「就
    業市場專業媒體找工作」報紙廣告版上刊有「萬泰融資貸款
    部」之廣告，與對方聯絡，並依約前往高雄市○○區○○路
    與鼎山街口家樂福大賣場門口交付帳戶存摺2 本、身分證及
    健保卡影本等物時，發現前來收取帳戶資料之丁○○，即為
    之前向其收取土地銀行帳戶資料之人，先藉故導往其住處拿
    資料，並立即報警，旋於高雄市○○區○○路76巷口經警逮
    捕到案，因而循線查獲上情。
二、案經高雄市政府警察局甲○○○分局移送臺灣高雄地方法院
    檢察署檢察官偵查起訴及移送併辦。
    理    由
壹、證據能力方面：
    本判決理由所援用之證據資料（含供述證據及非供述證據）
    被告、公訴人於本院言詞辯論終結前，均表示同意有證據能
    力（參本院1 卷第21頁，2 卷第29頁），本院審酌上開證據
    之作成，並無違法或不當情形，且與本案待證事實相關，適
    當作為證據，依刑事訴訟法第159 條之5 第1 項之規定，認
    均有證據能力。
貳、實體部分：
一、訊據被告矢口否認有何共同詐欺犯行，辯稱：伊並未在97年
    11月26日向己○○收取土地銀行之帳戶、提款卡及密碼，也
    沒有將上開銀行帳戶資料交給「張經理」所屬之詐欺集團人
    員犯罪使用，伊不認識己○○，伊到愛國路76巷口，即遭警
    查獲云云。經查：
  (一)綽號「張經理」所屬之詐騙集團成員先後：(1)於97年11月30
    日19時28分許，向乙○○佯稱購物付款時，誤設定為分期付
    款，需要在網路銀行上操作測試以取消分期付款等情，致乙○○因此陷於錯誤，而依其指示將2 萬411 元轉入己○○上
    開土地銀行帳戶內。(2)並於97年11月30日19時43分許，向丙○○謊稱其在網路上購物因匯款方式錯誤，需其至自動提款
    機操作銷帳，使丙○○陷於錯誤，亦依其指示將1 萬3289元
    匯入己○○上開帳戶內；致乙○○、丙○○各受有上開金額
    之損害，詐騙集團成員因而詐得上開款項得逞等情，業經證
    人乙○○、丙○○於警詢時證述明確（參警卷第16、17、19
    、20頁），並有土地銀行客戶往來明細查詢、第一銀行自動
    匯款交易明細表各1 份附卷可稽（參警卷第41、42頁）。再
    上開被害人於匯款後即至警察機關製作調查筆錄、反詐騙案
    件紀錄表後，經警製作受理詐騙帳戶通報警示簡便格式表，
    有上開調查筆錄、紀錄表、簡便格式表附卷可稽（參警卷第
    29至39頁）。再上開土地銀行帳戶確係被害人己○○於97年
    11月26日存入1000元申設開戶後，翌（27）日有「黃瑞德」
    者存款、提款各3 千元後，隨即於97年11月30日20時3 分許
    、同日20時32分許，先後轉入2 萬411 元（同日20時9 分許
    跨行提款2 萬6 元），及1 萬3289元（同日20時43分許跨行
    提款1 萬3006元）等情，亦有己○○土地銀行客戶往來交易
    明細查詢在卷足參（參警卷第41頁）。足見，被害人己○○
    將其所申設之土地銀行帳戶、提款卡及密碼交付「張經理」
    所屬詐騙集團人員後，該詐騙集團成員先以存款、提款各30
    00元，用以測試帳戶功能正常後，隨即向被害人乙○○、丙○○施以上開詐術，致其等2 人陷於錯誤，而各自轉入上開
    款項因此受害之事實，堪以認定。
  (二)又被告雖否認第1 次有向己○○收取土地銀行帳戶資料云云
    。然：(1)被告於警詢坦承：伊目前是業務代收專員，受僱於
    自稱是陳經理之「陳先生」，伊等沒有見過面，伊就是幫「
    陳先生」出面收東西，每收1 件，「陳先生」會給伊500 元
    ，「陳先生」會將薪資匯款給伊；當天伊是要幫「陳先生」
    向對方收取身分證及健保卡資料，專收辦理貸款之資料；伊
    當時所持用門號0000000000手機，是伊所有，用來與「陳先
    生」聯絡；電話機就是扣案之手機，是「陳先生」叫伊買中
    古手機，伊都用這支手機與「陳先生」聯絡；「陳先生」都
    以門號0000000000與伊上開門號聯絡等語明確；且於偵查時
    ，除同上供述外，並坦承：己○○本來約伊在大順路與鼎山
    街口的家樂福，己○○與陳經理聯絡要辦貸款後，陳經理再
    叫伊過去向她拿身分證及健保卡影本，伊對手機內簡訊內容
    沒有意見等語；並於本院審理時坦承：伊是看報紙應徵工作
    ，「陳先生」是叫伊去大順路與鼎山街口收身分證資料；門
    號0000000000是「阿昌」給伊的等情明確（參警卷第9 頁，
    偵卷第4 、5 頁，本院1 卷第19頁）。顯見，第2 次刊登廣
    告之「張經理」，即被告所稱「陳先生」所屬詐欺集團之人
    ，其與被告約定每件500 元之代價，聯絡被告持用之上開門
    號，指示被告出面向己○○收取上開帳戶、身分證及健保卡
    影本資料無訛。(2)再對照證人己○○於偵訊中具結證稱：在
    庭之被告就是向伊收購上開帳戶之人，伊當時透過報紙要代
    辦貸款，第1 次在97年11月26日將帳戶資料交給被告，之後
    對方避不見面，伊（土地銀行）帳戶被列為警示帳戶；第2
    次伊從報紙上看見萬泰融資貸款部廣告，打電話過去，對方
    也叫伊要提供2 本帳戶資料、身分證及健保卡，伊覺得聲音
    很像之前騙伊的人，就與對方聯絡，約到大順路與鼎山街口
    家樂福，伊看到被告後就報警；伊先生當時幫伊報警，他在
    第1 次伊交付帳戶時，也有看過被告本人等語明確；且與證
    人許嘉宏於偵訊時亦具結證稱：伊第1 次看見被告，是他向
    伊太太己○○在97年11月26日拿資料代辦貸款，與對方約在
    建工路、應昇街口，被告當時在那邊等；第2 次己○○也是
    從報紙廣告打電話說要代辦貸款，再與對方約到大順路、鼎
    山街口，伊看到被告出現才報警等語明確（參偵卷第15、19
    頁），參核相符。則第1 次係由報紙刊登廣告之「張經理」
    與己○○聯絡，再由「陳先生」指示被告收取土地銀行帳戶
    資料無訛。(3)又參諸己○○係看到署名「張經理」刊登新銀
    行信用貸款、萬泰融資貸款部之代辦廣告而受騙，才於97年
    11月26日將帳戶資料交給廣告上「張經理」推出之人即被告
    （第2 次98年2 月17日己○○尚未陷於錯誤交付帳戶資料）
    ，有97年11月21至24日、98年2 月13至16日報紙廣告2 份在
    卷足參（參偵卷第23、24頁）；且被告持用門號0000000000
    之扣案手機內，尚留有「經理、門號0000000000，接收時間
    98年1 月23日9 時55分16秒」之簡訊內容（參警1 卷第46頁
    ），可見被告所辯僅上班第2 天云云，與卷內事證不符。況
    且，「陳先生」與被告各以上開門號於97年2 月17日8 時42
    分許、9 時10分許、19分許、28分許、33分許，共5 次密集
    通聯，被告隨即出面向己○○收取第2 次帳戶資料等情，亦
    有該2 門號雙向通聯紀錄在卷足參（參影偵1 卷第30頁），
    印證相符。足見，被告確有參與第1 次「陳先生」所屬詐欺
    集團成員以「張經理」名義刊登廣告，並推由被告向己○○
    詐取土地銀行帳戶資料，再由該集團成員詐騙乙○○、吳國
    用，其等因而匯款轉入上開帳戶得逞。
  (三)復以一般人至銀行申請開立帳戶，其目的不外於利用銀行帳
    戶作存、提款、轉帳等財產上之支配處分，故對於銀行發給
    之存摺、提款卡、密碼等重要資料、物品，無不妥為保存，
    以防遺失或被盜用，損及個人財產權益，並遭濫用為財產犯
    罪之工具。且衡諸常情，假如代辦集團確屬正當經營徵才，
    通常會刊出經營場所地址、市區電話、受理應徵人員之姓名
    、職稱等資料，供有意委託代辦貸款之消費者出面洽辦，並
    於委辦時正式簽具委託書及收據（載明收取何種文件或費用
    ），且將其中一聯交付委任人留存查證；而上開代辦業者所
    雇用人員通常亦於營業場所接受諮詢、洽商、收件，不至於
    僅由幕後從未謀面之人以手機電話告知報酬或指揮收件；且
    應徵代辦業者之職員，通常亦須提供正常履歷、照片等資料
    ，當面前往營業場所與負責人或高階經理人面洽，商訂工作
    條件、薪給及勞健保等，俾能獲得正常工作保障，不至僅以
    電話通知工作內容及薪水。復以金融機構開設帳戶、請領存
    摺、金融卡及其密碼，係針對個人身分之社會信用而予以資
    金流通，具有強烈之屬人性格，而金融帳戶作為個人理財工
    具，申請開設並無任何特殊之限制，一般民眾皆得存入最低
    開戶金額，分別在不同銀行申請取得帳戶，且如有必要，亦
    得在合法設立之銀行機構申辦貸款使用，乃眾所週知之事實
    。尤以近年來社會上各式詐財手段迭有所聞，被告對上開情
    形應無不知之理。何況，被告為高職肄業（參警卷第1 頁）
    ，於警詢、本院審理時坦承：伊是看報紙應徵，「陳先生」
    都以電話聯絡伊，沒有固定工作地點，從沒見過陳經理，以
    電話聯絡伊出面去拿，案件計酬，每件可收取100 元至500
    元不等酬勞等語明確（參警卷第3 頁，本院2 卷第42反、43
    正頁）。以被告為一具正常知識經驗之人，竟聽從尚未謀面
    之「陳先生」電話指示，出面收取上開帳戶等資料後，擅自
    交予「陳先生」所指示之人，所收取帳戶資料極可能遭濫用
    於對不特定人訛詐財物，並使檢、警機關不易循線偵查一節
    ，當有所預見而仍為之。顯見，被告主觀上顯然明知前揭犯
    罪事實發生之可能，仍決意參與「陳先生」所屬詐騙集團，
    出面收取帳戶資料，提供該集團成員用以詐騙其他被害人匯
    款使用，是被告有共同詐欺之故意甚明。
  (四)另被告雖於準備程序聲請傳喚綽號「阿昌」作證。然被告於
    本院審理時已供明：「阿昌」目前找不到，所以無法陳報真
    實姓名資料等語明確（參本院2 卷第28頁）；且本件被告犯
    罪事證已明，核無再傳訊之必要，附此敘明。
  (五)綜上所述，本件被告確有共同詐欺之行為，事證明確，被告
    犯行洵堪認定，應依法論科。
三、按刑法上之幫助犯，係對於犯罪與正犯有共同之認識，而以
    幫助之意思，對於正犯資以助力，而未參與實施犯罪之行為
    者而言。如參與實施犯罪構成要件之行為，且出於詐欺之意
    思分擔部分犯行，即屬共同正犯，而非幫助犯（最高法院75
    年度台上字第1509號、84年度台上字第5998號、88年度台上
    字第1270號判決參照）。本件被告明知「陳先生」（陳經理
    ）所屬詐欺集團係從事電話詐財，仍約定每件可獲報酬500
    元以代價，受「陳先生」電話指示，出面向急需申請銀行貸
    款之己○○收取土地銀行帳戶等資料，並提供上開集團成員
    詐欺取財由被害人匯款使用，被告雖未直接向被害人乙○○
    、吳國用施以詐術，然此係被告與「陳先生」所屬詐欺集團
    成員基於犯意聯絡、行為分擔之結果，亦屬被告參與詐欺取
    財構成要件之部分行為，是被告應論以共同正犯，而非幫助
    犯。核被告所為，係犯刑法第339 條第1 項之詐欺取財罪。
    被告與「陳先生」所屬詐欺集團成員，互有犯意聯絡及行為
    分擔，應論以共同正犯。被告與上開詐欺集團成員同日先後
    向乙○○、吳國用施詐，係一行為觸犯數罪名，應論以想像
    競合犯，並從同一重之詐欺取財罪論處。移送併辦意旨之被
    告詐欺取財犯行，與起訴之犯罪事實相同，由本院併予審理
    。起訴書論罪法條所引刑法第339 條第1 項之幫助詐欺取財
    罪嫌，容屬誤植，業經公訴人於本院審理時更正為同罪之共
    同正犯（併案意旨書已論以共同正犯，參本院2 卷第4 反、
    27、39頁）。又被告前有事實欄所示論罪科刑及執行之前科
    ，於97年3 月17日執行完畢，有台灣高等法院被告前案紀錄
    表在卷足參，其於5 年以內故意再犯本件有期徒刑以上之罪
    ，為累犯，應依法加重其刑。
四、爰審酌被告本身實際參與收取己○○帳戶資料，並提供「陳
    先生」所屬詐欺集團成員用以詐騙，不僅造成執法機關不易
    查緝犯罪行為人，嚴重危害社會治安，助長社會犯罪風氣，
    更造成被害人求償上之困難，實有不該，而其犯後否認犯行
    ，尚難認其有悔改之意，且迄未與被害人達成和解，復屬累
    犯，有臺灣高等法院被告前案紀錄表1 份在卷可參，素行非
    佳；惟念及被告因失業鋌而走險，擔任車手收取帳戶資料，
    並未親自電話詐騙，尚未分得報酬，致被害人己○○受騙交
    付帳戶、提款卡及密碼，而被害人乙○○受騙匯款2 萬411
    元、吳國用受騙匯款1 萬3289元（共計3 萬3700元），損失
    金額非鉅；暨其犯罪動機、目的、手段等一切情狀，量處如
    主文所示之刑，並諭知如易科罰金之折算標準，以示懲儆。
    另本院上開宣告刑，對於被告本件犯罪已足收教化之效，公
    訴人求處有期徒刑2 年，尚有過高，併此敘明。
據上論斷，依刑事訴訟法第299 條第1 項前段，刑法第28條、第
339 條第1 項、第55條、第47條第1 項、第41條第1 項前段，刑
法施行法第1 條之1 ，判決如主文。
本案經檢察官戊○○到庭執行職務。
中    華    民    國    98    年    10    月    28    日
                  刑事第二庭  審判長法  官  吳進寶
                                    法  官  羅立德
                                    法  官  李昆南
以上正本證明與原本無異。
如不服本判決，應於判決送達後10日內，向本院提出上訴狀。
中    華    民    國    98    年    10    月    28    日
                                    書記官  黃美玲
附錄本判決論罪之法條：
刑法第339條第1項
意圖為自己或第三人不法之所有，以詐術使人將本人或第三人之
物交付者，處5年以下有期徒刑、拘役或科或併科1千元以下罰金
。


司法院資訊處製作；財團法人民間司法改革基金會備份。
